ACORDAO-COMPLETO-2422261

ACÓRDÃO 4535/2020 ATA 48/2020 - PLENÁRIO

VISTOS, relatados e discutidos estes autos de Acompanhamento em ações de Transformação Digital relacionadas ao combate à pandemia de Covid-19;
ACORDAM os ministros do Tribunal de Contas da União, reunidos em sessão extraordinária do Plenário, com fulcro na Lei 8.443/1992, art. 43, inciso I, c/c o art. 250, inciso II e III, do Regimento Interno do TCU, ante as razões expostas pelo relator, em:
9.1. diligenciar, com fulcro no art. 157 do Regimento Interno do TCU, junto à Secretaria de Governo Digital, vinculada à Secretaria Especial de Desburocratização, Gestão e Governo Digital do Ministério da Economia, para que encaminhe ao Tribunal em meio eletrônico, no prazo de 30 (trinta) dias, esclarecimentos acerca:
9.1.1. das iniciativas de transformação digital que foram considerados prioritárias em resposta aos efeitos da pandemia de Covid-19, bem como de outras que tenham sido empreendidas com a mesma finalidade, incluindo o detalhamento dos critérios adotados para priorização, os resultados alcançados e eventuais fatores que possam ter comprometido o sucesso de tais iniciativas; 
9.1.2. das providências já adotadas e de outras que se pretenda adotar a fim de mitigar os riscos decorrentes da autenticação fraudulenta de pessoas na utilização de serviços públicos digitais - em especial daqueles com implicações pecuniárias - até que seja concluída a implementação da Identidade Civil Nacional, instituída pela Lei 13.444, de 11 de maio de 2017;
9.2. encaminhar os autos à Secretaria de Fiscalização de TI para análise das respostas às diligências, e manifestação acerca da adequação das medidas relacionadas às iniciativas de transformação digital em resposta aos efeitos da pandemia de Covid-19; e 
9.3. autorizar a ampla divulgação deste relatório de acompanhamento.

Acompanhamento das ações de Transformação Digital relacionadas ao combate da Covid-19.

Ministério da Economia.

3. Interessados/Responsáveis: não há.

13.1. Ministros presentes: José Mucio Monteiro (Presidente), Walton Alencar Rodrigues, Benjamin Zymler, Augusto Nardes, Aroldo Cedraz (Relator), Raimundo Carreiro, Ana Arraes, Bruno Dantas e Vital do Rêgo.
13.2. Ministros-Substitutos presentes: Augusto Sherman Cavalcanti, Marcos Bemquerer Costa, André Luís de Carvalho e Weder de Oliveira.

ACORDAO-COMPLETO-2479077

Acórdão de Relação 1447/2021 - Plenário

Acórdão de Relação

AROLDO CEDRAZ

Transcrevo o Relatório da equipe de fiscalização da Sefti (peça 81) e que contou com a anuência do corpo diretivo da unidade técnica (peças 82-83) :
	Introdução
1.	Este relatório apresenta o resultado de acompanhamento realizado pelo Tribunal de Contas da União (TCU) em ações de Transformação Digital relacionadas ao combate à pandemia de Covid-19. A fiscalização acompanhou o processo de elaboração da Medida Provisória 983/2020, que estabeleceu novas espécies de assinatura eletrônica, e outras ações com vistas à estruturação de um sistema de identificação digital nacional. 
2.	Como resultado da fiscalização, não foram encontradas deficiências graves na condução das ações relacionadas ao aperfeiçoamento do ecossistema de identidade digital nacional, de forma que podem atingir os resultados previstos de redução dos riscos de contaminação da população brasileira e, além disso, balancear necessidades emergenciais e de longo prazo. 
3.	Deficiências e riscos foram identificados em iniciativas que estavam ainda em elaboração pelos gestores ao longo do acompanhamento, mas não haverá proposta de recomendações ou determinações, pois, para todos os indícios de deficiências e riscos comunicados pela equipe do TCU ao longo do acompanhamento, os gestores concluíram pela existência das deficiências, compreenderam os riscos a que estavam expostos e apresentaram  ações para tratá-las. 
4.	O relatório está organizado em quatro capítulos:
4.1.	nesta introdução serão apresentados: a) objetivo e escopo do acompanhamento; b) justificativa da escolha do tema da fiscalização; c) uma visão geral dos objetos fiscalizados; e d) o método empregado no acompanhamento;
4.2.	na seção 2 serão descritas as deficiências identificadas pela equipe do TCU e as medidas adotadas pelos gestores da Secretaria de Governo Digital do Ministério da Economia (SGD/ME) em resposta às deficiências apontadas;
4.3.	as seções 3 e 4 trazem as conclusões do acompanhamento e propostas de encaminhamento para deliberação do relator e do colegiado do TCU.
1.1. Objetivo e escopo do acompanhamento
5.	Este trabalho tem como objetivo contribuir para a gestão e a implementação das ações de transformação digital relacionadas ao combate à Covid-19.
6.	O escopo deste trabalho contempla objetos de controle relacionados ao tema Identidade Digital, em especial as propostas normativas para a criação de novas espécies de assinaturas eletrônicas e o plano para a criação de um sistema de identificação digital de âmbito nacional.
1.2. Por que o TCU está avaliando esse tema?
7.	O trabalho tem vinculação com o combate à Covid-19, haja vista que a ação de transformação digital a ser acompanhada tem como objetivo expandir a disponibilidade e o acesso aos serviços públicos em meio digital, reduzindo a necessidade da presença física do cidadão nas comunicações e transações com o governo, o que contribui para mitigar os riscos de contaminação da população.
8.	O escopo deste acompanhamento decorreu de alinhamento entre a Secretaria de Fiscalização de Tecnologia da Informação deste Tribunal (Sefti/TCU) e a SGD/ME a partir de uma lista inicial de ações de combate à pandemia, carreadas por esta última (peça 7) , a partir da qual se selecionou a ação que a Sefti poderia melhor contribuir em função do risco, relevância e oportunidade do tema.
9.	O risco se fazia presente em função de que o desenvolvimento da ação emergencial poderia não trazer os resultados esperados por eventuais deficiências na sua concepção ou planejamento, além de trazer complexidades adicionais ao ecossistema existente de identidade digital. Em seu turno, o escopo se mostrou oportuno pela disponibilidade de conhecimento técnico da unidade sobre o tema e pelo grau avançado de maturidade dos objetos à disposição do controle, em comparação à incipiência de outras ações apresentadas pela SGD/ME. A relevância do tema da identidade digital se deu também, além da ligação direta e imediata com o combate à pandemia, em função de ser um dos objetivos da nova Estratégia de Governo Digital (EGD) 2020-2022 (Objetivo 12) e do alinhamento com a Estratégia de Acompanhamento da Transformação Digital a ser executada pelo TCU, aprovada pelo Acórdão 1.103/2019, de relatoria do Min. Vital do Rêgo.
1.3. Benefícios esperados
10.	A partir da conclusão deste trabalho, espera-se que a atuação do TCU tenha contribuído para a gestão e a implementação das ações de transformação digital relacionadas ao combate à Covid-19, em especial:
10.1.	maior efetividade nos resultados esperados com a edição da Medida Provisória 983, de 16 de junho de 2020, com a redução das ambiguidades e deficiências apontadas na sua minuta;
10.2.	estruturação do planejamento de um projeto de desenvolvimento de sistema de identificação digital de âmbito nacional.
1.4. Visão geral dos objetos avaliados pelo TCU
Minuta de Medida Provisória da Assinatura Eletrônica e seu Decreto regulamentador
11.	Tendo em vista o contexto da pandemia mundial da Covid-19, o governo federal entendeu ser necessário, em caráter urgente e emergencial, o desenvolvimento e a operacionalização de meios e mecanismos destinados à simplificação, desburocratização e celeridade das transações de acesso a serviços, de assinatura e de distribuição de documentos, em reforço às ações do poder público dirigidas ao enfrentamento da pandemia no Brasil e à proteção da saúde dos brasileiros.
12.	Tal necessidade decorre, segundo a SGD/ME, de duas situações. Primeiramente, o fato de que, para ter acesso a alguns serviços públicos, é necessário que o cidadão compareça a uma repartição pública para entrega de documentos ou para prova de identidade, em função do nível de segurança requerido. Em segundo lugar, a única forma juridicamente válida atualmente de isso ser feito remotamente é por meio da utilização de certificados digitais, mecanismo de custo relativamente alto e de baixa penetração na sociedade. Estima-se que, atualmente, a base de cidadãos com um certificado digital válido é da ordem de apenas quatro milhões de pessoas, segundo fonte da SGD/ME (peça 11, p. 14) , isto é, cerca de 2% da população brasileira.
13.	Desta forma, no intuito de ampliar o acesso a serviços públicos em meio digital, reduzindo a necessidade de comparecimento presencial do cidadão, e de disponibilizar meios de interação digital com o Estado mais econômicos e flexíveis, o Ministério da Economia buscou oferecer ao cidadão três possibilidades de assinatura eletrônica com validade jurídica: simples, avançada e qualificada. Cada uma dessas assinaturas corresponde a um nível crescente de asseguração.
14.	É importante salientar que algumas espécies de assinatura eletrônica propostas não são totalmente novas no ecossistema de identidade digital nacional, mas aproveitam outras iniciativas existentes para conferir mais organicidade ao sistema. Em primeiro lugar, vinculou-se cada uma das espécies de assinatura a uma conta cadastrada no mecanismo de login único da Plataforma de Cidadania Digital (PCD) , ferramenta de automação de serviços públicos e portal de acesso a serviços do governo federal. Assim, para utilizar uma assinatura eletrônica no contexto de um serviço público digital, é necessário estar cadastrado no portal gov.br.
15.	Como consequência, quem tem uma conta simples no portal gov.br passou a ter, automaticamente, acesso à assinatura simples.
16.	Por sua vez, a assinatura qualificada, que abrange o maior nível de asseguração disponível, corresponde à utilização dos certificados digitais emitidos no âmbito da Infraestrutura de Chaves Públicas Brasileira (ICP-Brasil) , regulados pela Medida Provisória (MP) 2.200-2, de 24 de agosto de 2001, sob responsabilidade do Instituto Nacional de Tecnologia da Informação (ITI) . Quem possui um certificado digital válido tem a possibilidade de criar uma conta qualificada e, então, de utilizar a assinatura qualificada. 
17.	A novidade fica por conta da assinatura denominada "avançada" e seus mecanismos de autenticação do cidadão. Por meio de validação de dados biométricos (como reconhecimento facial e de impressão digital) , de integração com serviços de internet banking ou de respostas a um catálogo de perguntas formuladas com base em cadastros governamentais, o cidadão pode elevar o grau de asseguração da sua conta, de simples para avançada, e assim ter acesso a serviços públicos que não estão disponíveis para quem tem apenas a conta simples.
18.	A criação desses instrumentos foi realizada por meio de edição de medida provisória, de forma a conferir validade jurídica para os atos praticados no contexto dos serviços públicos digitais por meio da utilização de tais assinaturas, abrangendo todos os poderes e todos os entes da federação. Cada ente autônomo ficaria responsável por definir o nível de assinatura requerido para os seus respectivos serviços públicos.
19.	Cabe salientar que a Medida Provisória se restringiu a estabelecer as espécies de assinatura eletrônica possíveis, sua abrangência e as competências no âmbito de cada ente ou poder, restando ao Decreto regulamentador os detalhes ligados à integração com a PCD, uma vez que os demais entes federativos e os demais poderes não são obrigados à adoção da mencionada plataforma. Na ausência de regulamentação próprios os demais entes ou poderes seguiriam o regulamento do executivo federal.
20.	Outro aspecto que foi apresentado no âmbito da ação conduzida pela SGD/ME é a disponibilização de aplicativo móvel para operacionalizar a criação das contas simples, avançadas e qualificadas pelos cidadãos, conforme se observa em uma tela (Figura 1) do protótipo disponibilizado à equipe de auditoria (peça 13) :
Figura 1 - Opções para criação de conta gov.br
21.	Conforme se observa nessa tela, há várias opções de autenticação do usuário. A forma de autenticação (ou grau de asseguração) escolhida pelo usuário determina o seu tipo de conta e, por conseguinte, o tipo de assinatura disponível para o usuário. Além da possibilidade de criação das contas, há previsão de incluir outras funcionalidades no aplicativo, como a de acessar serviços públicos e a de assinar eletronicamente as transações disponíveis nesse contexto.
22.	Em suma, o que se buscou inovar com as propostas normativas e a operacionalização das espécies de assinatura eletrônica foi:
a)	a criação de um nível de asseguração intermediário entre a conta simples do login único da PCD e a utilização de certificados digitais da ICP-Brasil;
b)	conferir validade jurídica a transações e documentos em meios digitais além daqueles operacionalizados por meio de certificados digitais;
c)	estabelecer um marco legal que abranja os demais poderes e entes federativos; e
d)	oferecer diferentes formas de autenticação do cidadão, sem a necessidade de presença física para apresentação de documentos, compatibilizando-as com as necessidades de segurança de cada serviço público.
23.	Ademais, segundo a SGD/ME, o instrumento legal proposto teria o potencial de beneficiar (peça 7) : 
1) a Administração Pública como um todo, uma vez que lhe permitirá receber demandas, notificar os solicitantes e prestar serviços de forma segura, com mais agilidade e menor dispêndio de tempo e de recursos; 
2) as pessoas físicas e jurídicas que transacionam com o poder público enquanto consumidores dos serviços ofertados ou como prestadores de obrigações legais a todos imposta ou contraídas por meio de contrato e outras formas de pactuação, uma vez que economizarão tempo e recursos com a digitalização da interação entre partes; 
3) as pessoas físicas e jurídicas cujas transações dependam das ofertas públicas realizadas por meio digital ou cujas transações por meio eletrônico resultem na produção de registros e documentos digitais que passam a contar com fé pública sempre que produzidos em conformidade com as normas legais que a proposta de MP pretende instituir.
Plano de implantação de um sistema estruturante de identidade digital nacional
24.	Em que pese a iniciativa de criação das espécies de assinatura eletrônica ter sido implementada no contexto das ações de combate à pandemia de Covid-19, dada a sua capacidade de contribuir com os esforços para redução de contágio da população, constatou-se que ela não estava dissociada de um plano maior de estabelecer um sistema estruturante de identidade digital nacional com vistas a apoiar a Transformação Digital do país, o que levou a equipe de auditoria a aprofundar a análise do projeto de implantação desse sistema, uma vez que ações tomadas no curto prazo podem ter impacto nos objetivos de longo prazo.
25.	Nesse sentido, a SGD/ME vem conduzindo uma série de iniciativas, organizadas na recente atualização da Estratégia de Governo Digital 2020-2022 (Decreto 10.332/2020) , da qual constam objetivos relacionados à disponibilização de identidade digital ao cidadão, a exemplo do Objetivo 12 - Identidade Digital do Cidadão, para ampliação do acesso a serviços providos em meio digital. Essas iniciativas buscam prover aos cidadãos e residentes brasileiros uma identidade digital única e segura, o que pode incrementar a eficiência, a integridade e a segurança de serviços prestados por organizações públicas e privadas.
26.	Segundo o referencial ID4D (Identification for Development Initative) - que é um guia desenvolvido pelo Banco Mundial e que engloba conceitos e boas práticas decorrentes de experiências obtidas a partir de trabalhos de implantação de sistema de identificação digital conduzidos em países de diferentes regiões, com arcabouços legais distintos e que possuem estágios de desenvolvimento econômico díspares (peça 6, p. 3) - sistemas de identificação populacional podem ser classificados como fundacionais ou funcionais. 
27.	Os sistemas fundacionais proveem identificação para a população em uma ampla gama de transações. São exemplos de sistemas fundacionais:  (i)  o registro civil - que abrange informações de nascimento, casamento e óbito - e  (ii)  a carteira de identidade (Registro Geral - RG) - que, além de dados pessoais, contempla foto facial e impressão digital. Já os sistemas funcionais são utilizados para gerenciar a identificação de pessoas em contextos específicos. O título de eleitor e o passaporte são exemplos de sistemas funcionais de identificação.
28.	Nesse contexto, o conceito de identidade se refere à combinação de características e atributos que fazem uma pessoa única por meio da coleta e do registro de dados biográficos (e.g.: nome, idade e endereço) e biométricos (e.g.: impressão digital e fotografia facial) . Esses atributos devem ser coletados e validados para estabelecimento da identificação pessoal única. 
29.	Basicamente, os sistemas de identidade proveem três funcionalidades:  (i)  identificação (determinando a identidade da pessoa por meio da coleta e da prova de informações relevantes) ;  (ii)  autenticação (averiguando se a pessoa é quem alega ser) ; e  (iii)  autorização (determinando se a pessoa é autorizada ou elegível para algo) (peça 6, p. 28) . Essas funcionalidades ajudam a responder três questões elementares nas relações de pessoas com terceiros, conforme descrito na Figura 2.
Figura 2 - Perguntas relacionadas às funcionalidades básicas de um sistema de identificação
30.	No entanto, a implantação desse tipo de solução no Brasil é uma tarefa complexa, pois o país abarca vários sistemas oficiais de identificação que, além de não serem devidamente integrados, são gerenciados por organizações públicas distintas.
31.	A abordagem que está sendo adotada pela SGD/ME em suas ações, até o momento, convergem para a implantação de um sistema de identidade digital, englobando a ampliação dos mecanismos de identificação e autenticação do cidadão. Esse sistema incluiria a criação de uma base de dados nacional, centralizada, que consolidaria dados biométricos e biográficos relevantes e confiáveis hospedados em outros sistemas de identificação já existentes (peça 12, p. 4) . Vale ressaltar que a implantação de uma solução dessa magnitude requer, além de mudanças em sistemas de informação, a alteração de legislações e de processos de trabalho.
1.5. Método 
32.	O método empregado neste acompanhamento teve por princípios a agilidade e a flexibilidade no relacionamento com os gestores da SGD/ME, de forma a não sobrecarregá-los e a prover respostas tempestivas, em função do caráter de emergência vivido pelos diversos órgãos do governo federal na condução dos esforços de combate à atual crise de saúde.
33.	Desta forma, a equipe de fiscalização optou por conduzir os trabalhos mediante reuniões remotas, por meio da ferramenta Microsoft Teams, uma vez que os gestores também estavam trabalhando nesse formato, com interações semanais e com troca de documentos por mensagens eletrônicas, anexadas aos autos. A relação das reuniões realizadas e suas respectivas pautas encontra-se no Apêndice A ao final deste relatório.
34.	Ademais, em função da natureza concomitante da fiscalização com as ações empreendidas pelos gestores, a equipe avaliou documentos e projetos em construção, limitando-se a realizar análises de riscos sobre as propostas encaminhadas pelos jurisdicionados.
2	Deficiências encontradas nos objetos fiscalizados
35.	A seção 2.1 apresenta as deficiências relacionadas à edição da MP 983, de 16 de junho de 2020, que trata da criação das novas espécies de assinaturas eletrônicas, assim como as ações tomadas pelos gestores em função dos apontamentos feitos. A seção 2.2 trata da iniciativa conduzida pela SGD/ME para a estruturação de um sistema de identidade digital nacional.
2.1. Novas espécies de assinatura eletrônica podem contribuir para a ampliação do uso de serviços públicos em meio digital e reduzir os riscos de contágio, mas seu suporte normativo pode ser aperfeiçoado
36.	A SGD/ME enviou, em 17/4/2020 (peça 4) , a minuta da Medida Provisória 983/2020, juntamente com a minuta de seu Decreto regulamentador, para avaliação da equipe de fiscalização. Conforme comunicado pela SGD/ME na reunião de 17/4/2020 (Apêndice A) , a intenção do governo era tê-la publicada em um curto espaço de tempo, a fim de apoiar as ações em curso dirigidas ao enfrentamento da pandemia do novo Coronavirus no Brasil e à proteção da saúde dos brasileiros.
37.	Tendo em vista a limitação de tempo e a necessidade de respostas tempestivas, a equipe de fiscalização optou por oferecer comentários às minutas apresentadas, apontando riscos e deficiências no texto, contando para isso com a participação de outros integrantes da unidade técnica com conhecimento sobre o tema. Foram feitos comentários gerais sobre ambas propostas normativas (peça 5) em 24/4/2020.
38.	Os gestores enviaram resposta sobre a minuta da MP (peça 14) , em 26/5/2020. Posteriormente, o governo editou a MP 983, em 16/6/2020, e, em 24/6/2020, enviou resposta sobre os comentários feitos ao Decreto regulamentador (peça 15 e 17) .
39.	Os principais pontos identificados são apresentados a seguir. A análise da resposta dos gestores e da MP 983/2020, em cotejo com os apontamentos feitos pelo TCU, encontra-se no Apêndice B, ao final deste relatório. Até a elaboração deste relatório não houve a edição do Decreto regulamentador, motivo pelo qual não se tem uma avaliação da versão final do mencionado normativo.
Avaliação da MP 983/2020 face aos comentários oferecidos pelo TCU e à resposta dos gestores
40.	Na comunicação do TCU à SGD/ME acerca da minuta da MP foram feitos seis apontamentos, resumidamente:
a)	Necessidade de harmonização das propostas em questão com outros normativos e o ecossistema geral de identificação;
b)	Não há definição de instrumentos de governança para regular a aplicação das novas assinaturas, com o risco de se lançar instrumentos jurídicos novos sem um corpo que possa deliberar técnica e juridicamente sobre o assunto;
c)	A minuta da MP procura endereçar todos os entes de todos os poderes, mas há dúvidas sobre a competência para regular o assunto por meio de regulamentos infralegais;
d)	Necessidade de utilização mais rigorosa e técnica dos termos "identificação", "autenticação", "autorização" e "assinatura", diferenciando de forma mais clara os conceitos de "conta" e de "assinatura";
e)	Há falta de definição de diretrizes para orientar os gestores na escolha do nível de assinatura a ser exigido, assim como para balizar o nível de asseguração que deve ser empregado caso os entes escolham outras ferramentas que não sejam aquelas oferecidas pelo Governo Federal, e há dúvidas sobre a segurança da solução adotada;
f)	Recomendação de submissão das minutas dos normativos ao ITI para uma revisão técnica da terminologia empregada e para o apontamento de eventuais riscos, com vistas ao aprimoramento do marco legal;
41.	No que tange a esses comentários, os gestores, de forma geral, concordaram com os apontamentos realizados e informaram ações a serem tomadas. Em relação ao item "a", a SGD/ME comentou que a MP 983/2020 irá tratar de questões específicas das assinaturas eletrônicas, e a harmonização com o restante do marco legal virá na sequência. A harmonização mencionada pela SGD/ME diz respeito ao plano maior para a estruturação de um sistema de identificação digital nacional, a partir de um diagnóstico conduzido pelo Banco Mundial, tema que será tratado na próxima seção.
42.	Em seu turno, os itens "c" e "d" foram contemplados na edição da MP 983/2020, que trouxe uma redação mais clara para as competências interfederativas e para a terminologia empregada, conforme análise demonstrada no Apêndice B. 
43.	Os itens "e" e "f" também foram contemplados, uma vez que o art. 5º da MP 983/2020 atribuiu competências ao ITI tanto para operar a infraestrutura de suporte das assinaturas eletrônicas quanto para apoiar os demais órgãos e entidades na escolha do nível de asseguração desejado para cada serviço público digital, o que mitiga os riscos apontados. Ademais, a SGD/ME informou que a infraestrutura a ser operada pelo ITI para as assinaturas eletrônicas é uma infraestrutura apartada, mas idêntica àquela utilizada na implementação dos certificados digitais da ICP-Brasil, com a utilização do mesmo mecanismo de chaves assimétricas e certificados armazenados em nuvem do Serviço Federal de Processamento de Dados (Serpro) , o que mitiga eventuais riscos de segurança da informação com as novas assinaturas.
44.	Desta forma, entende-se que não são necessárias propostas de encaminhamento adicionais em relação aos itens mencionados, em função das ações tomadas pelos gestores.
45.	Por outro lado, em relação ao item "b", que trata da governança dos novos instrumentos, há que se fazer algumas ressalvas. Nos comentários oferecidos pelo TCU, apontou-se a ausência de previsão de mecanismos de governança na minuta da MP, ao que a SGD/ME respondeu não ser necessário, haja vista o ITI permanecer como entidade de governança no âmbito das assinaturas qualificadas e que cada ente federativo ou Poder seria responsável pela definição do seu regulamento próprio (peça 14, p. 1) .
46.	No entanto, na edição da MP 983/2020, foi inserido o art. 5º, atribuindo competências ao ITI no âmbito das assinaturas eletrônicas, inclusive em relação às assinaturas simples e avançadas. Nesse sentido, destaca-se especialmente o caput, in fine, e o inciso V do parágrafo único  (grifo nosso) :
Art. 5º Sem prejuízos das demais competências previstas em lei, o Instituto Nacional de Tecnologia da Informação - ITI poderá atuar em atividades dos órgãos e entidades da administração direta, autárquica e fundacional dos Poderes e órgãos constitucionalmente autônomos dos entes federativos relacionadas à criptografia, às assinaturas e identificações eletrônicas e às tecnologias correlatas, inclusive àquelas relativas às assinaturas eletrônicas simples e avançadas.
[...]
Parágrafo único. A atuação do ITI abrangerá:
V - a edição de normas em seu âmbito de atuação.
47.	Apesar do aperfeiçoamento da norma, é preciso definir com mais precisão qual a competência do ITI e qual a competência da SGD/ME, haja vista que, com base na minuta do Decreto regulamentador submetida ao TCU, há previsão de atribuição de competências à SGD/ME  (grifo nosso) :
Art. 1º Os entes da administração pública federal direta, indireta, autárquica e fundacional deverão adotar para os documentos, transações e interações eletrônicas que necessitam de identificação, a classificação de assinatura eletrônica simples, avançada ou qualificada, conforme as características dispostas no art 3º da Medida Provisória x.
[...]
§3º - na hipótese de existência de legislação estadual, distrital ou municipal sobre o nível mínimo de assinatura eletrônica, o ente federativo que editar ou tiver editado norma específica encaminhará notificação ao Ministério da Economia sobre a edição de sua norma, na forma do inciso II, do §5º, do art 3º da Medida Provisória x.
[...]
III - a Secretaria de Governo Digital do Ministério da Economia poderá editar ato complementar com procedimentos para efetivar a comunicação a respeito dos atos regulamentares previstos no §3º desse artigo.
[...]
Art. 6º Cada gestor responsável pela oferta de serviços públicos ou internos da administração pública deverá proceder análise de riscos para cada etapa principal das interações com os usuários e colaboradores, determinando o nível adequado de assinatura a ser exigido, priorizando sempre o nível mais acessível aos usuários e colaboradores, respeitando os seguintes critérios:
[...]
§4º A Secretaria de Governo Digital do Ministério da Economia poderá expedir ato que especifique os procedimentos necessários para cumprimento dos dispositivos desse artigo.
Art. 7º Os casos omissos serão resolvidos por esta [identificar a unidade].
48.	Em função disso, a equipe de fiscalização buscou esclarecimentos junto à SGD/ME sobre potenciais conflitos de competências com o ITI na regulação das assinaturas eletrônicas, o que foi realizado por meio de reunião virtual no dia 25/6/2020.
49.	Nessa ocasião, a SGD/ME esclareceu que o art. 5º da MP 983/2020 foi inserido a pedido do ITI para que ele tivesse suporte legal para prestar apoio técnico e operacional aos órgãos e entidades que irão implementar as assinaturas eletrônicas em seus respectivos serviços, já que não havia tal competência prevista em sua lei de regência. No entanto, segunda a SGD/ME, a competência normativa prevista no inciso V do parágrafo único da MP 983/2020 restringe-se a normas de conteúdo técnico, necessárias à operacionalização da infraestrutura de chaves públicas sobre as quais as assinaturas eletrônicas serão disponibilizadas pelo ITI. As demais competências normativas atinentes às assinaturas eletrônicas permaneceriam com a SGD/ME, notadamente o ato do chefe do Poder Executivo a que se refere o §4º do art. 3º da MP 983/2020. A edição do futuro Decreto regulamentador da MP 983/2020 irá estabelecer com mais exatidão essas competências.
50.	Tendo em vista os esclarecimentos prestados, entende-se não serem necessários encaminhamentos adicionais.
51.	Diante do exposto, conclui-se que os gestores da SGD/ME tomaram ações necessárias para mitigar os riscos apontados pelo TCU no que tange às propostas normativas relativas às assinaturas eletrônicas. A MP 983/2020 trouxe avanços ao ecossistema de identificação digital, estabelecendo novos mecanismos para o relacionamento governo-sociedade, o que pode ampliar o uso de serviços públicos em meio digital e apoiar os esforços de combate à atual crise de saúde.
2.2. Há ações em execução para desenvolver um sistema de identificação digital estruturante de âmbito nacional, mas indefinições acerca de aspectos relevantes da iniciativa podem inviabilizar o sucesso do projeto
52.	A SGD/ME está desenvolvendo um conjunto de ações para ampliar a disponibilização de identidade digital para o cidadão a fim de viabilizar acesso seguro e eficiente a serviços digitais providos pelo Governo Federal, conforme se observa em apresentação realizada pela própria SGD/ME durante a fiscalização (peça 12) . As ações estão contidas em um roadmap que abrange três fases (Figura 3) que contemplam entregas relevantes para o alcance dos resultados. Constatou-se, também, que o roadmap possui um desdobramento em ações menores, que são monitoradas em reuniões de ponto de controle (peça 11) . 
Figura 3 - Roadmap do Projeto
53.	No entanto, apesar do estabelecimento de marcos e de ações coordenadas, que aperfeiçoam pontos do ecossistema existente, constatou-se a ausência de aspectos relevantes para a implantação de um sistema de identificação estruturante, tais como a falta de um projeto consolidado que indique a visão da solução final a ser adotada, o tratamento a ser dado aos vários sistemas de identificação existentes no país e a compatibilização de competências das diversas entidades que atuam no contexto de identificação do cidadão, como o ITI no âmbito da ICP-Brasil, o Tribunal Superior Eleitoral no âmbito da Identificação Civil Nacional (ICN) , instituída pela Lei 13.444/2017, e os Institutos de Identificação no âmbito dos estados da federação. Além disso, a falta de um projeto estruturado leva a uma ausência de avaliação de custos, de riscos e de viabilidade institucional para o sucesso de uma empreitada dessa natureza.
54.	O que se verifica, na verdade, é o aperfeiçoamento incremental da infraestrutura técnica, operacional e legal capaz de disponibilizar identidade digital ao cidadão, mas não há, ainda, um plano que indique o ponto final a ser atingido, ou seja, qual o sistema estruturante desejado. 
55.	Não que essa estratégia seja de todo ineficaz ou ineficiente. Cumpre lembrar o projeto do Registro de Identidade Civil (RIC) , instituído pela Lei 9.454/1997, outro grande projeto de identificação nacional que não saiu do papel e falhou na entrega de resultados. Assim, ações incrementais de ganho rápido tem o benefício de entregar resultados para a sociedade enquanto mantêm o engajamento em torno do tema, porém podem falhar na entrega de algo estruturante e que resolva sistemicamente os problemas enfrentados pela falta de uma identidade digital nacional única, segura, universal e confiável.
56.	Diante desses riscos, que podem impossibilitar o desenvolvimento de uma solução estruturante, a equipe de acompanhamento conduziu trabalho para auxiliar a SGD/ME a identificar questões que devem ser avaliadas para viabilizar a elaboração de um plano que proporcione uma visão clara do produto final desejado. Para isso, foi elaborada uma lista de verificação  (checklist)  (peça 8) com base nas boas práticas contempladas no ID4D (Identification for Development Initative) , que foi mencionado pela SGD/ME como uma de suas referências no tema. O referido guia aborda, dentre outros aspectos, os estágios que envolvem um projeto desse tipo, explorando: princípios, roadmap de planejamento, decisões-chave e contratações de fornecedores (peça 6, p. 15) . 
57.	O checklist se limitou a explorar características elementares de um projeto dessa natureza e englobou questões que abrangem aspectos negociais e técnicos, conforme descrito na Figura 5.
Figura 5 - Organização do checklist
58.	Ademais, o checklist é aderente ao método de auditoria denominado CSA (Control Self Assessment) , o qual permite que o próprio gestor avalie a consistência dos seus processos de gerenciamento e de controle de riscos. Cumpre ressaltar que, além do presente acompanhamento - realizado em decorrência dos esforços desta Corte de Contas para acompanhar ações estratégicas conduzidas pelo Governo Federal para enfrentamento da pandemia de Covid-19, o Plano de Fiscalização da Sefti, bem como a estratégia de acompanhamento da Transformação Digital da Administração Pública Federal pelo TCU contemplam a realização de fiscalização que inclui a análise do sistema de identificação digital brasileiro, a qual utilizará o checklist como critério para avaliação das providências adotadas pela SGD/ME para mitigar os riscos associados.
59.	Independentemente da ação do TCU no curso desta fiscalização, a SGD/ME já vinha tendo apoio do Banco Mundial, desde agosto de 2019, para obter diagnóstico do contexto atual do Brasil no que tange ao processo de identificação de pessoas e recomendações acerca do desenvolvimento e da implantação da solução (peças 9-10) . O banco possui expertise no assunto e conduz trabalhos, guiados pelo ID4D, para auxiliar países na implantação de soluções de identificação digital. 
60.	Nesse sentido, o Banco Mundial apresentou, no dia 10/6/2020, de forma reservada à SGD/ME e que contou com a presença da equipe de fiscalização, considerações preliminares que compreenderam, entre outros aspectos: diagnóstico do ecossistema de identificação brasileiro, ineficiências e oportunidades inerentes à iniciativa e recomendações para que o projeto obtenha êxito. 
61.	Após essa apresentação, o Banco Mundial encaminhou para avaliação da SGD/ME minuta do relatório que materializou as análises e as conclusões do trabalho, a qual encaminhou o artefato para a Sefti. Após análise de ambas as equipes, constatou-se que o Banco Mundial deveria:  (i)  revisar informações relacionadas ao contexto brasileiro;  (ii)  evidenciar o custo-benefício do projeto;  (iii) expor, de forma estruturada, as causas dos fracassos das iniciativas anteriores do Brasil em implantar solução similar;  (iv) demonstrar  impactos que a implantação da solução pode causar no marco legal nacional vigente;  (v) indicar alternativas de modelos de credenciais aderentes à realidade brasileira;  (vi) detalhar a estratégia de "tokenização" do número do CPF;  (vii)  expor detalhes dos modelos de governança propostos; e (viii)  propor medidas de mitigação de riscos relacionados à não universalização de acesso ao sistema e à proteção de dados pessoais. Essas observações foram encaminhadas ao Banco, que ficou de analisá-las para disponibilizar uma nova versão do relatório (peça 18, p. 2) . 
62.	 Além disso, a Sefti enviou ofício (peça 16) à SGD/ME informando sobre a disposição do TCU, por intermédio da Sefti, do Centro de Altos Estudos em Controle e Administração Pública (Cecap) e do Laboratório de Inovação (Colab-i) , em apoiá-la em discussões que permitam o aprimoramento do modelo e a identificação de riscos referentes à implantação da solução de identidade digital (peça 16) . A SGD/ME respondeu informando estar interessada no apoio e na participação do TCU nas discussões referentes ao projeto (peça 19) .
63.	Diante do exposto, conclui-se que, apesar de as ações em curso convergirem para a implantação de um sistema nacional de identificação digital, há carência de definições relacionadas a características essenciais para o seu sucesso. Verifica-se, contudo, que a SGD/ME está ciente das deficiências e está adotando medidas para melhorar a estruturação do projeto, o que pode ser observado pelo trabalho que está em andamento e que conta com o apoio do Banco Mundial. Em função disso, não serão feitas recomendações adicionais relacionadas aos aspectos explorados neste tópico.
3	Conclusões
64.	Este relatório apresentou o resultado de acompanhamento realizado pelo Tribunal de Contas da União e conclui que não foram encontradas deficiências graves na condução, pela SGD/ME, das ações relacionadas à Transformação Digital para o combate à pandemia de Covid-19. As ações destinadas ao aperfeiçoamento do ecossistema de identidade digital nacional podem atingir o resultado de redução dos riscos de contaminação da população brasileira e, além disso, consideram necessidades emergenciais e de longo prazo.
65.	Deficiências foram identificadas ao longo do acompanhamento, mas as providências adotadas em função dos apontamentos tempestivos sugerem que não há, por enquanto, necessidade de intervenção por parte do TCU na forma de recomendações ou de determinações.
4	Proposta de encaminhamento
66.	Ante o exposto, submetem-se os autos à consideração superior, propondo:
66.1.	Encaminhar cópia do acórdão que vier a ser proferido, bem como do relatório da equipe de fiscalização, à Secretaria de Governo Digital do Ministério da Economia, destacando que o relatório e o voto que fundamentam a deliberação ora encaminhada podem ser acessados por meio do endereço eletrônico www.tcu.gov.br/acordaos;
66.2.	autorizar a ampla divulgação deste relatório de acompanhamento;
66.3.	arquivar os presentes autos.
É o Relatório.

não há.

Não atuou.

RELATÓRIO DE ACOMPANHAMENTO. AÇÕES DE TRANSFORMAÇÃO DIGITAL NO COMBATE À PANDEMIA DE COVID-19. EVOLUÇÃO NA IDENTIFICAÇÃO DIGITAL EM ÂMBITO NACIONAL. DILIGÊNCIA. DEVOLUÇÃO DOS AUTOS À UT.

RELATÓRIO DE ACOMPANHAMENTO (RACOM)

Secretaria de Fiscalização de Tecnologia da Informação (Sefti).

Trata-se de fiscalização conduzida pela Secretaria de Fiscalização de TI (Sefti) com o objetivo de acompanhar ações de Transformação Digital relacionadas ao combate à pandemia de Covid-19. Conforme consta do relatório precedente, a unidade optou por restringir o escopo inicial de atuação ao processo de elaboração da Medida Provisória 983/2020, que estabeleceu novas espécies de assinatura eletrônica, e outras ações com vistas à estruturação de um sistema de identificação digital nacional. 
Ressalto que o acompanhamento, na forma inicialmente proposta, contribui tanto no combate à pandemia como na melhoria da eficiência na prestação de serviços públicos, tendo em vista que a oferta de serviços públicos digitais reduz a necessidade da presença física do cidadão nas comunicações e transações com o governo.
Para tanto, é essencial que se viabilize a autenticação segura de identidade dos cidadãos, por meio, entre outras tecnologias, da validação de dados biométricos e da integração com serviços de internet banking, bem como de eventuais soluções mais simples, para que o cidadão tenha acesso a serviços públicos compatíveis com cada nível de segurança exigido. 
Espera-se que iniciativas dessa natureza, que resultam em novos tipos de assinaturas eletrônicas, possam induzir organizações públicas mais refratárias a riscos a expandir a oferta de serviços públicos em meio digital, sem que exijam do cidadão, necessariamente, o uso de tokens e certificados digitais, caros e burocráticos.
A Medida Provisória 983/2020 é instrumental nesse sentido, e com o presente acompanhamento foi possível induzir maior clareza e rigor na terminologia usada e na discriminação das competências federativas na referida norma, evitando antecipadamente possíveis entraves na implantação dos processos de autenticação. 
A fiscalização também abrangeu ações para desenvolver um sistema de identificação digital e estruturante de âmbito nacional, e apontou indefinições que podem comprometer o sucesso dessa empreitada, como "a falta de um projeto consolidado que indique a visão da solução final a ser adotada, o tratamento a ser dado aos vários sistemas de identificação existentes no país e a compatibilização de competências das diversas entidades". 
Verifica-se que gradativamente a infraestrutura técnica, operacional e legal tem sido aperfeiçoada visando à disponibilização de uma identidade digital ao cidadão, mas não há um horizonte firme quanto ao alcance desse objetivo, ou mesmo um projeto definido. 
Justamente por isso, fiz incluir no Acórdão 3145/2020-TCU-Plenário, de minha relatoria, que analisou iniciativas estruturantes de transformação digital, determinação para que a Casa Civil da Presidência da República e o Tribunal Superior Eleitoral desenvolvam plano de ação conjunto, com cronograma detalhado e respectivas previsões orçamentárias, para concluir a implementação da Identidade Civil Nacional conforme previsto na Lei 13.444/2017.
Como descrito no relatório precedente, a Sefti afirma que não vislumbrou deficiências graves na condução, pela SGD/ME, das ações relacionadas à Transformação Digital para o combate à pandemia de Covid-19. A unidade técnica informa que eventuais fragilidades identificadas ao longo do acompanhamento foram enfrentadas com pronta colaboração da Secretaria de Governo Digital do Ministério da Economia, de forma que não haveria necessidade de outras deliberações. 
Embora não haja o que reparar nas análises da Sefti, verifico que ainda há dois elementos de grande importância, ainda dentro do escopo deste acompanhamento, que demandam atenção por parte desta Corte. 
Em primeiro lugar, ressalto que o gestor forneceu lista inicial de ações de combate à pandemia sob sua responsabilidade (peça 7) da qual constam mais de 20 itens, dentre os quais a equipe de fiscalização optou por acompanhar apenas os relativos a novas formas de identificação e assinatura eletrônica. 
Deixaram de ser analisados, por consequência, alguns elementos relevantes, a exemplo da transformação digital de serviços públicos considerados prioritários pela própria SGD segundo três critérios: redução da aglomeração de pessoas no atendimento presencial, enfrentamento direto à COVID e manutenção dos empregos ou retomada da atividade econômica.
Quanto a esse ponto, o Acórdão que proponho determina a realização de diligência junto à Secretaria de Governo Digital para que esclareça quais serviços foram classificados como prioritários de acordo com os critérios previstos e quais foram os resultados alcançados com a transformação de tais serviços, bem como eventuais fatores que possam ter comprometido o sucesso dessa iniciativa.
Em segundo lugar, mas não menos importante, refiro-me à ocorrência reiterada, conforme noticiado pela mídia, de casos em que pessoas mal-intencionadas têm efetuado cadastros em programas assistenciais em nome de terceiros, logrando êxito em desviar, para os próprios bolsos, recursos indispensáveis àqueles mais necessitados. 
O assunto não é novo, tanto que já mereceu a devida atenção por parte do eminente Ministro Bruno Dantas no âmbito do Acórdão 1764/2020-TCU-Plenário, que recomendou ao Ministério da Cidadania que realizasse campanha de conscientização para informar a população sobre o risco de terem seus dados utilizados indevidamente para solicitar o auxílio emergencial instituído pela Lei 13.982/2020. Ainda assim, entendo que o presente processo oferece oportunidade para retomar esse ponto, agora sob outro enfoque.
Por oportuno, transcrevo a íntegra do parágrafo 306 do relatório da Sefti no TC Processo 001.873/2020-2 (Rel. Ministro Vital do Rêgo) , extraído da seção do documento referente à implementação da Identidade Civil Nacional (ICN) como parte da transformação digital da Administração Pública:
Para disponibilizar serviços públicos por meio de tecnologias digitais (e.g. solicitação de documentos e obtenção de informações) , é essencial identificar, de maneira confiável, o cidadão específico (usuário) que deseja utilizar o serviço. Esse processo envolve aspectos críticos de SegInfo, tais como a autenticação do usuário, com base em uma chave de acesso pessoal, única e intransferível.
 Conforme anotado pela equipe naqueles autos, não se trata de tarefa com implementação trivial, face a questões técnicas e institucionais de elevada complexidade, além do fato de parcela significativa da população não constar ainda das bases de dados oficiais. Por outro lado, não me parece suficiente apenas orientar a população sobre os riscos a que estão sujeitos, especialmente diante de indícios de que os cidadãos sequer conseguem perceber que tiveram seus dados usados indevidamente. Cabe ao poder público buscar soluções eficazes para coibir tais fraudes, com a urgência que o caso requer.
Quanto a esse aspecto, proponho que a diligência endereçada à SGD/ME também solicite informações acerca das providências já adotadas ou que se pretende adotar para mitigar os riscos de fraudes na autenticação de usuários, incluindo mecanismos de prevenção, detecção e correção, até que esteja disponível a Identidade Civil Nacional.
Assim, considerando a existência de pontos a serem aprofundados no contexto da presente fiscalização, divirjo pontualmente da proposta da unidade técnica pelo arquivamento do processo. 
	Ante o exposto, VOTO para que o Tribunal adote a minuta de Acórdão que ora submeto à apreciação deste Colegiado.
TCU, Sala das Sessões Ministro Luciano Brandão Alves de Souza, em 9 de dezembro de 2020.
AROLDO CEDRAZ 
Relator